【裁判字號】    89,訴,438
【裁判日期】    890724
【裁判案由】    分割共有物
【裁判全文】
臺灣嘉義地方法院民事判決  八十九年度訴字第四三八號
    原      告  乙○○
    訴訟代理人  王清海律師
    送達代收人  王清海律師
    被      告  甲○○
右當事人間分割共有物事件，本院判決如左：
    主    文
兩造共有坐落嘉義縣六腳鄉○○○段二六八之九號，地目建，面積０．０二八五公頃
土地准予分割，其分割方法如附圖（一）分割方案二所示，其中編號Ａ部分面積０．
０一四三公頃，分歸原告取得；編號Ｂ部分面積０．０一四二公頃，分歸被告取得。
兩造共有坐落嘉義縣六腳鄉○○○段十四之一號，地目旱，面積０．二二五七公頃土
地，准予分割，其分割方法如下：附圖（二）所示其中編號Ａ部分面積０．一一二八
公頃，分歸被告取得；編號Ｂ部分面積０．一一二七公頃，分歸原告取得。
原告其餘之訴駁回。
訴訟費用由原告負擔二分之一，餘由被告負擔。
    事    實
甲、原告方面：
  一、聲明：如主文第一、二項所示外，另請求就兩造共有之主文第一項所示土地上
      建物，建號二六四棟次，門牌嘉義縣六腳鄉正義村下雙溪六五號，磚木造住宅
      ，面積一三九．四四平方公尺准予分割，如起訴狀附圖二所示，Ａ部分面積六
      九．七二平方公尺分歸原告取得，Ｂ部分面積六九．七二平方公尺分歸被告取
      得。
  二、陳述：
      （一）聲明所示建地一筆，農地一筆及未經辦理保存登記建物一棟係兩造所共
        有，權利範圍各為二分之一，有土地登記簿謄本二件可稽。
      （二）系爭土地及建物，無因物之使用目的不能分割或契約訂有不能分割之期
        限，且兩造又不能協議分割，爰提起本訴，請求裁判分割如訴之聲明。
      （三）系爭耕地在農業發展條例八十九年一月四日修正前即已共有，依該條例
        第十六條第四款規定得分割為單獨所有。
  三、證據：提出土地登記謄本及地籍圖謄本二件。
乙、被告方面：
  一、聲明：駁回原告之訴。
  二、陳述：系爭建地地上舊建物是我父親蓋的，目前由我母親使用，後方新建物部
            分是我蓋的，目前由我使用中，我不同意分割。旱地如何分割我沒有意
            見，建地部分如果如果舊建物位置分給原告，我希望原告要補償我舊建
            物拆除的損失。
丙、本院依職權調取本院八十七年度執字第四七一號票款執行事件卷宗及囑託嘉義縣
    朴子地政事務所實施測量並繪製分割方案圖。
    理    由
一、本件原告主張坐落嘉義縣六腳鄉○○○段二六八之九號，地目建，面積０．０二
    八五公頃土地及地上未保存登記門牌嘉義縣六腳鄉正義村下雙溪六五號建物，及
    坐落嘉義縣六腳鄉○○○段十四之一號，地目旱，面積０．二二五七公頃土地，
    係兩造所共有，系爭土地及建物，無因物之使用目的不能分割或契約訂有不能分
    割之期限，且兩造又不能協議分割，爰提起本訴，請求裁判分割如訴之聲明。
二、被告則以系爭建地地上舊建物是我父親蓋的，目前由我母親使用，後方新建物部
    分是我蓋的，目前由我使用中，我不同意分割。系爭旱地如何分割我沒有意見，
    但建地部分如果如果舊建物位置分給原告，我希望原告要補償我舊建物拆除的損
    失等語資為抗辯。
三、經查，坐落嘉義縣六腳鄉○○○段二六八之九號，地目建，面積０．０二八五公
    頃土地，及坐落嘉義縣六腳鄉○○○段十四之一號，地目旱，面積０．二二五七
    公頃土地，係兩造所共有，應有部分均各為二分之一，且系爭二筆土地無因物之
    使用目的不能分割或契約訂有不能分割之期限，兩造又不能協議分割，系爭旱地
    又係農業發展條例於民國八十九年一月四日修正施行前之共有耕地之事實，為兩
    造所不爭執，並有土地登記簿謄本二件可稽，應堪信為真實。共有人不能協議分
    割，原告訴請為裁判分割，依民法第八百二十四條及農業發展條例第十六條之規
    定，即無不合。
四、系爭建地地土北面有被告父親所建之未辦保存登記磚木造平房乙棟，門牌為嘉義
    縣六腳鄉正義村下雙溪六十五號，建號二六四棟次，現由被告之母親居住使用，
    南面則有被告所建之水泥磚造平房乙棟，系爭旱地現由被告種植甘蔗等事實，業
    經本院履勘現場，製有勘驗筆錄及繪製有現場圖可稽。因系爭建地呈南北走向長
    方形狀，為顧全土地利用之價值，其分割方法僅有二種選擇，第一種分割方法為
    附圖（三）即分割方案一，由系爭建地南北向中心線分割該土地為東西兩筆，如
    此分割方法，將使目前地上兩棟建物同遭中間分割之命運，對原告而言，損失頗
    巨，日後拆除地上物易生糾紛，並非適當之分割方法。另一種分割方法為附圖（
    一）所示分割方案二，在系爭建地中央畫一東西向分割線，將系爭土地分成南北
    二筆土地，如此既可使兩造分得之土地各得面臨馬路方便通行，且可保存地上二
    棟建物免遭拆除之命運，不致影響被告之權益，故本院認以此方案分割較為妥適
    允當。至於系爭旱地如何分割，兩造均表示無意見，且目前地上僅由被告種植甘
    蔗，並無分割後須拆除房屋之困擾，故本院認採取附圖（二）之方案分割，較為
    公平允當。
五、綜上所述，本院兩造共有坐落嘉義縣六腳鄉○○○段二六八之九號，地目建，面
    積０．０二八五公頃土地及地上門牌嘉義縣六腳鄉正義村下雙溪六五號建號二六
    四棟次建物，其分割方法如附圖（一）分割方案一所示，其中編號Ａ部分面積０
    ．０一四三公頃，分歸被告取得；編號Ｂ部分面積０．０一四二公頃，分歸原告
    取得。兩造共有坐落嘉義縣六腳鄉○○○段十四之一號，地目旱，面積０．二二
    五七公頃土地，准予分割，其分割方法如附圖（二）所示其中編號Ａ部分面積０
    ．一一二八公頃，分歸被告取得；編號Ｂ部分面積０．一一二七公頃，分歸原告
    取得為適當，爰判決如主文第一、二項所示。
六、至原告另請求准予判決分割兩造共有坐落嘉義縣六腳鄉○○○段二六八之九號建
    地上之建號二六四棟次，門牌為嘉義縣六腳鄉正義村下雙溪六五號磚木造住宅等
    語。按各共有人，得隨時請求分割共有物。但因物之使用目的不能分割或契約訂
    有不分割之期限者，不在此限。民法第八百二十三條第一項定有明文。經查，上
    開磚木造住宅係被告與訴外人侯文雄之父所建，納稅義務人登記為其等二人，本
    院八十七年度執字第四七一號票款執行事件中，經拍賣程序由原告拍得訴外人侯
    文雄之應有部分二分之一等情，業經本院依職權調取該票款強制執行事件卷宗查
    明屬實，但因該磚木造住宅係一完整之住屋，無論由東西向或南北向分割，該住
    宅之居住功能均將喪失，且有崩塌之危險，依其使用目的係屬不能分割，原告起
    訴請求准予分割，揆諸上開法條之規定，尚嫌無據，而不應准許，故其此部分之
    訴，應予駁回。
七、本件係共有土地之分割爭議，被告之行為按當時訴訟程度，係為伸張或防衛權利
    所必要，是本件訴訟費用應有民事訴訟法第八十一條第二款規定之適用，應由兩
    造各依其應有部分比例負擔訴訟費用，以期公平。
八、據上論結，本件原告之訴為一部有理由，一部無理由，依民事訴訟法第七十八條
    、第八十一條第二款，判決如主文。
中      華      民      國    八十九    年      七      月    二十四    日
~B臺灣嘉義地方法院民事庭
~B    法  官  曾文欣
右正本係照原本作成
如對本判決上訴須於判決送達後廿日內向本院提出上訴狀
中      華      民      國    八十九     年     七     月    二十五     日
~B    書記官   鄭翔元


司法院資訊處製作；財團法人民間司法改革基金會備份。
